【裁判字號】    98,易,2883
【裁判日期】    990129
【裁判案由】    詐欺
【裁判全文】
臺灣臺北地方法院刑事判決              98年度易字第2883號
公  訴  人  臺灣臺北地方法院檢察署檢察官
被      告  乙○○
選任辯護人  陳介輔律師
上列被告因詐欺案件，經檢察官提起公訴（97年度偵字第20703
號），暨移送併辦（臺灣高雄地方法院檢察署98年度偵字第3052
4號），本院判決如下：
    主  文
乙○○幫助意圖為自己不法之所有，以詐術使人將本人之物交付
，處有期徒刑伍月，如易科罰金，以新臺幣壹仟元折算壹日。
    事  實
一、乙○○明知社會上詐騙案件層出不窮，並可預見將自己之銀
    行帳戶存摺、金融卡及密碼提供他人使用，恐遭利用作為人
    頭帳戶，幫助詐欺集團用來詐騙他人財物匯款之用，竟不違
    背其本意，仍基於幫助他人遂行詐欺取財之不確定犯意，於
    民國97年5月25日至同年8月24日間之某日時，在不詳地點，
    將其所申請之華南商業銀行北新分行帳戶（帳號：00000000
    0000）之金融卡、密碼等提供予真實姓名年籍不詳之成年詐
    欺集團成員使用。而該詐欺集團在取得上開銀行金融卡等物
    後，即基於意圖為自己不法所有之犯意，由詐騙集團中之成
    員，於97年8月24日下午5時29分許，打電話向甲○○佯稱其
    網路購物簽收時變成分期付款，帳戶會被自動扣款，須到
    ATM 重新操作取消錯誤，甲○○因而陷於錯誤，遂依其指示
    於當日下午6時8分、6時28分，至華南商業銀行新竹分行操
    作而匯款新臺幣（下同）4萬4000元及6萬9000元至乙○○之
    上開華南商業銀行帳戶內。嗣甲○○於匯款後，發覺有異而
    報警處理，始循線查獲上情。
二、案經臺北縣政府警察局新店分局報告臺灣臺北地方法院檢察
    署檢察官偵查起訴及高雄市政府警察局小港分局報請臺灣高
    雄地方法院檢察署檢察官移送併辦審理。
    理  由
一、按被告以外之人於審判外之言詞或書面陳述，除法律有規定
    者外，不得作為證據；又被告以外之人於審判外之陳述，雖
    不符合刑事訴訟法第159條之1至第159條之4之規定，但經當
    事人於審判程序同意作為證據，法院審酌該言詞陳述或書面
    陳述作成時之情況，認為適當者，亦得為證據；又當事人、
    代理人或辯護人於法院調查證據時，知有同法第159條第1項
    不得為證據之情形，而未於言詞辯論終結前聲明異議者，視
    為有前項之同意，刑事訴訟法第159條第1項及第159條之5分
    別定有明文。查本判決下列所引用之被害人王浩予之警詢筆
    錄，並無證據證明係公務員違背法定程序所取得，且公訴人
    、被告乙○○及辯護人均未爭執其證據能力，迄至言詞辯論
    終結前亦未再聲明異議，本院審酌上開證據資料製作時之情
    況，尚無違法不當及證明力明顯過低之瑕疵，亦認為以之作
    為證據應屬適當，是依刑事訴訟法第159條之5第2項規定，
    所引用之前開供述證據應有證據能力，合先敘明。
二、被告乙○○固坦認上開華南商業銀行帳戶為其本人申請使用
    乙情，惟矢口否認有何幫助詐欺犯行，於本院準備程序及審
    理時辯稱：伊於97年8月24日前幾天包包有掉在地上，東西
    散落一地，直至24日當晚檢查包包時才發現提款卡不見，並
    於隔日去銀行掛失，別人撿到伊的提款卡可以使用，是因為
    伊怕忘記而將密碼6933寫在卡片背面云云。經查：
  (一)被害人甲○○於97年8月24日下午5時29分許，遭詐騙集團
      成員電話佯稱其網路購物簽收時變成分期付款，帳戶會被
      自動扣款，須到ATM重新操作取消錯誤，被害人甲○○因
      而陷於錯誤，依其指示於當日下午6時8分、6時28分，至
      華南商業銀行新竹分行操作而匯款4萬4000元及6萬9000元
      至被告所申辦之上開華南商業銀行帳戶內，該款項並旋遭
      提領一空等情，業據業經被害甲○○人於警詢時指述明確
      ，被告對此亦不爭執，並有自動櫃員機之交易明細單2紙
      、上開華南商業銀行帳戶之存款往來明細、開戶資料在卷
      可憑，顯見被告所有之前開帳戶已為詐騙集團成員實行詐
      欺取財犯行所使用，至為明確。
  (二)被告雖以前詞置辯，然查：被告於本院準備程序中自承其
      提款卡密碼6933號為其生日乙情(見本院卷第14頁)，則被
      告既明知提款卡密碼為其生日，應無忘記之可能，豈有需
      將提款卡密碼記於提款卡背面之理，被告所辯，顯不合理
      。又依被告於本院準備程序中陳稱：包包係於案發前幾天
      掉落地上並散落一地云云(見本院卷第13頁)及於本院審理
      中所稱：伊將華南商業銀行提款卡與身分證、健保卡、中
      國信託銀行信用卡、駕照、現金2000元一同放在包包最外
      面一層，當時包包掉在地上，東西散落一地，伊未想到要
      檢查，是於97年8月24日檢查發現僅遺失華南商業銀行提
      款卡及現金2000元云云(見本院卷第61、62頁)觀之，被告
      在包包內置有重要證件及現金2000元，而於包包東西散落
      一地時，竟未當場、立即檢查其有遺失何物，反而於包包
      掉落後數日始行檢查有何物遺失，被告辯稱，顯與常情有
      悖，並不足採。
  (三)復參之本件詐騙集團成員，係以ATM提款或轉帳之方式，
      將被害人甲○○所匯入之款項提領一空，顯見其獲悉被告
      所有之上開華南商業銀行帳戶之提款密碼。衡諸遂行詐欺
      取財犯行之人，欲以他人帳戶供作被害人匯入款項之帳戶
      前，理應先取得該帳戶所有人之同意，而取得該帳戶之金
      融卡及提款密碼，否則該帳戶所有人若不同意第三人使用
      其帳戶，必定會掛失帳戶，被害人存入之款項亦將遭凍結
      無法提領，該帳戶所有人亦有可能於辦理補發提款卡，變
      更提款密碼後提領款項，而使得前揭被害人所匯入之款項
      「是否順利提領」陷於不確定狀態；況金融存款帳戶提款
      卡及提款卡密碼等是個人極私密之物件，衡情帳戶所有人
      都會收受妥適，他人不可能任意取得，故除了係遺失、遭
      竊等非自願性脫離帳戶所有人持有之特殊情形外，若非帳
      戶所有人同意並交付上開金融帳戶資料外，他人實不可能
      取得該帳戶相關資料。而金融卡提款密碼，為個人控管其
      存款帳戶之重要資料，在帳戶持有人變更銀行以電腦亂碼
      所發給之原始密碼為自己設定選用之密碼後，若非帳戶持
      有人將密碼告知他人，他人原則上實不可能知悉。另自實
      施詐騙之人之角度審酌，其等既知以他人帳戶掩飾犯罪所
      得，當係狡詐之徒，而非智商愚昧之人，當知社會一般正
      常之人於其金融帳戶提款卡及密碼遺失，為防止該等不法
      份子使用其帳戶，必於發現後立即向金融機構辦理掛失止
      付，而於掛失止付後，其等即無法以詐騙所得之提款卡提
      領該帳戶內之存款。是該等不法份子如以此等帳戶作為犯
      罪工具，則在其等向他人詐騙，並令被害人將款項匯入該
      帳戶後，卻又極有可能因帳戶所有人掛失止付而無法提領
      ，則其等大費周章從事犯罪行為，甘冒犯罪後遭追訴、處
      罰之風險，卻有可能未得任何好處，此等損人不利己之舉
      ，又豈是狡詐之實施詐騙罪犯所可能犯之錯誤。簡言之，
      從事此等財產犯罪之人，若非確定該帳戶不會遭帳戶所有
      人掛失止付，應不致於以該帳戶從事於財產犯罪，而此等
      確信，在該帳戶係撿拾他人遺失帳戶資料之情形，實無發
      生之可能。綜以上情，應認被告所辯其提款卡係屬遺失之
      詞，係屬事後卸責之詞，洵不足採。從而，被告確實有將
      上開華南商業銀行帳戶之提款卡及密碼等金融機構帳戶資
      料交付真實姓名年籍不詳之成年詐欺集團成員使用無誤。
      再勾稽上開華南商業銀行帳於97年5月25日提款後，僅存
      13 元，期間於同年6月21日有存款息87元入帳後至97年8
      月24 日時，始有金額轉入後隨即轉出等情，有上開華南
      商業銀行帳戶之存款往來明細在卷可查，應認被告乙○○
      係於97 年5月25日至同年8月24日間之某日時，將上開華
      南商業銀行帳戶之提款卡及密碼交與真實姓名、年籍不詳
      之成年詐欺集團成員使用。
  (四)按刑法上之故意犯，可分為直接故意與不確定故意，所謂
      不確定故意即指行為人對於構成犯罪之事實，預見其發生
      而其發生並不違反其本意，刑法第13條第2項定有明文。
      次按存款帳戶之存摺、印章、提款卡及密碼，僅係供使用
      人作為存款、提款、匯款或轉帳之工具，一般人在正常情
      況下，均得自行向銀行申請開立存款帳戶，而領取帳戶存
      摺、金融卡使用，並無任何特定身份之限制；苟非意在將
      該存款帳戶作為犯罪之不法目的或掩飾真實身份，實無蒐
      集他人存款帳戶金融卡之必要。且近來以各種理由，撥打
      電話至一般民眾行動電話或住家，佯稱退稅、欠款、查詢
      帳戶、中獎，或如同本案假冒網路購物賣家騙稱付款方式
      設定有誤等詐欺取財之犯罪類型層出不窮，而該等犯罪，
      多數均利用人頭帳戶作為出入帳戶，已經媒體廣為披載，
      被告係成年且智力成熟之人，對此應知之甚詳，而被告竟
      仍將銀行提款卡及密碼交予使用，則其帳戶將被利用為犯
      詐欺取財罪之出入帳戶使用，當為被告所能預見，且其發
      生並未違反被告本意。從而，被告竟仍將銀行提款卡及密
      碼提供予真實姓名、年籍不詳之詐騙集團成員使用，而有
      幫助該人利用其帳戶犯詐欺取財罪之不確定故意，至為明
      確，雖被告非實際領取上開詐欺所得，但仍無解於其幫助
      他人詐欺取財之罪責，自屬當然。至辯護人雖於本院審理
      時以被告於97年8月25日，在臺北縣政府警察局新店分局
      江陵派出所詢問時供稱其於97年8月25日14時許，自行至
      該派出所製作筆錄乙情，認為被告並不知其帳戶已為他人
      使用，始會自行至警局報案等語置辯，然被告辯稱其華南
      商業銀行提款卡於97年8月24日前幾天掉落地上，並至97
      年8月24日晚上始行檢查而發現遺失等詞云云，已不可採
      ，如前所述，則被告於其華南商業銀行提款卡掉落後數日
      始發現遺失並前往派出所報案乙情，自難採為對其有利之
      認定。況被告係於被害人甲○○匯款入其華南商業銀行帳
      戶並提領一空、被害人甲○○至警局報案而被告之帳戶成
      為警示帳戶後，始行前往報案，此經被害人甲○○於警詢
      中指陳在卷，並有內政部警政署反詐騙諮詢專線紀錄表在
      卷可稽，被告亦於警詢中自承其至華南商業銀行北新分行
      欲辦理補發金融卡時，銀行員稱其帳戶遭警示凍結無法使
      用等情(見上開江陵派出所筆錄、臺灣臺北地方法院檢察
      署97年度偵字第20703號卷第4、5頁)，而販賣或提供帳戶
      之人，在東窗事發後，為脫免犯罪之追訴，刻意掛失行帳
      戶者，所在多有，被告既非在第一時間即報警、掛失該帳
      戶，乃遲遲於詐欺犯罪遂行之後，始佯以補行申辦之舉，
      自難僅以此即為有利於被告之認定，是辯護人前開主張，
      不足採憑。
  (五)按「當事人、代理人、辯護人或輔佐人聲請調查之證據，
      法院認為不必要者，得以裁定駁回之。下列情形，應認為
      不必要：二、與待證事實無重要關係者。三、待證事實已
      臻明瞭無再調查之必要者。」刑事訴訟法第163條之2第2
      款、第3款定有明文。被告於本院準備程序及審理時請求
      調查提款機監視畫面究明何人提款，然此僅足證明上開款
      項是否為被告所提領之事實，而本案被告所犯為「幫助」
      詐欺取財罪，此部分犯行既已明確，已詳如前述，被告復
      不爭執被害人甲○○遭詐欺集團成員詐騙乙情，則被告之
      前開聲請核與本案事實認定無涉，不惟與與待證事實無關
      ，亦無調查之必要。又公訴人雖於本院審理中請求再次函
      詢華南商業銀行北新分行，查明被告上開華南商業銀行帳
      戶於97年8月24日轉帳支出13017元至0000000000號帳戶係
      入何金融機構帳戶，然本院已發函華南商業銀行北新分行
      詢問帳號0000000000帳戶為何人帳戶，而華南商業銀行北
      新分行已函覆本院稱：「轉入帳戶0000000000帳戶為何人
      無法查知。」，有華南商業銀行北新分行98年12月22日(9
      8)華北新字第315號函在卷可稽，況本案被告幫助詐欺取
      財罪行，已經認定，尚無再調查之必要，併此敘明。
  (六)綜上所述，被告所辯其系爭帳戶提款卡係屬遺失乙情，實
      為臨訟飾卸脫免之詞，難以採信。本案事證明確，被告幫
      助犯詐欺取財之犯行，堪以認定，應依法論科。
三、按幫助犯之成立，主觀上行為人須有幫助故意，客觀上須有
    幫助行為，意即需對於犯罪與正犯有共同之認識，而以幫助
    之意思，對於正犯資以助力，而未參與實施犯罪之行為者而
    言（最高法院75年度台上字第1509號、88年度台上字第1270
    號判決意旨參照）。被告乙○○基於幫助之犯意，提供上開
    華南商業銀行帳戶提款卡及密碼予他人使用，使得收受該帳
    戶之人得利用被告之帳戶作為詐騙財物後匯款之工具，而遂
    行詐欺取財之犯行，核其所為係犯刑法第339條第1項、同法
    第30條第1項之幫助詐欺取財罪。又被告所為係幫助犯，爰
    依依刑法第30條第2項之規定，按正犯之刑減輕之。另臺灣
    高雄地方法院檢察署98年度偵字第30524號移送併案審理部
    分，與前開論罪科刑部分核屬同一事實，業已一併審酌如上
    ，附此敘明。爰審酌被告前有詐欺及違反著作權法案件之前
    科，有臺灣高等法院被告前案紀錄表在卷可資，其素行非佳
    ，且其提供上揭帳戶提款卡及密碼予真實姓名、年籍不詳之
    成年人使用，使他人得利用上開帳戶轉匯詐騙款項，助長詐
    欺犯罪之猖獗，影響社會正常經濟交易安全，增加被害人尋
    求救濟之困難，破壞治安及金融秩序甚鉅，犯後復未坦承犯
    行，犯後態度難謂良好，惟考量其僅係提供帳戶，並未直接
    參與詐欺犯行，犯罪情節較輕微，及本件被害人受騙金額，
    兼衡以被告之品行、生活狀況、智識程度等一切情狀，量處
    如主文所示之刑，並諭知易科罰金之折算標準。
據上論斷，應依刑事訴訟法第299條第1項前段，刑法第30條第1
項前段、第2項、第339條第1項、第41條第1項前段，刑法施行法
第1條之1第1項、第2項前段，判決如主文。
本案經檢察官楊展庚到庭執行職務。
中    華    民    國    99    年    1     月    29    日
                  刑事第十六庭  法  官  蔡守訓
                                法  官  徐千惠
                                法  官  羅月君
上正本證明與原本無異。
如不服本判決應於收受送達後10日內向本院提出上訴書狀，並應
敘述具體理由；其未敘述上訴理由者，應於上訴期間屆滿後20日
內向本院補提理由書（均須按他造當事人之人數附繕本）「切勿
逕送上級法院」。
                                書記官  鄭淑丰
中    華    民    國    99    年    1     月    29    日
附錄論罪科刑實體法條文：
中華民國刑法第339條
（普通詐欺罪）
意圖為自己或第三人不法之所有，以詐術使人將本人或第三人之
物交付者，處 5 年以下有期徒刑、拘役或科或併科 1 千元以下
罰金。
以前項方法得財產上不法之利益或使第三人得之者，亦同。
前二項之未遂犯罰之。

司法院資訊處製作；財團法人民間司法改革基金會備份。
